臺灣橋頭地方法院民事判決　　　　　　109年度簡上字第213號
上　訴　人　蘇智勇　
訴訟代理人　曾胤瑄律師
被上訴人　　蘇螢墩　
　　　　　　蘇連成　
　　　　　　蘇慶煌　
　　　　　　洪玲珍　
　　　　　　蘇罔受　
上　一　人
訴訟代理人　蘇源富　
上列當事人間請求分割共有物事件，上訴人對於中華民國109年1
1月18日本院岡山簡易庭108年度岡簡字第198號第一審簡易判決
提起上訴，本院於民國110年9月15日言詞辯論終結，判決如下：
    主      文
一、原判決廢棄。
二、兩造共有坐落高雄市○○區○○段○○○地號土地（面積六
    四二五點五八平方公尺）應依附圖一（甲案）所示方法分割
    如下：
  ㈠暫編地號202部分，面積一五零四點六六平方公尺，分歸被
    上訴人蘇連城所有；
  ㈡暫編地號202⑴部分，面積一五零四點六六平方公尺，分歸
    被上訴人蘇螢墩所有；
  ㈢暫編地號202⑵部分，面積一一七一點六零平方公尺，分歸
    被上訴人蘇慶煌、洪玲珍按其二人間原應有部分之比例維持
    共有；
  ㈣暫編地號202⑶部分，面積二零九九點零一平方公尺，分歸
    被上訴人蘇罔受所有；
  ㈤暫編地號202⑷部分，面積一四五點六五平方公尺，由被上
    訴人蘇連城、蘇螢墩、蘇慶煌、洪玲珍、蘇罔受按其五人間
    原應有部分之比例維持共有，其五人並應各補償上訴人如附
    表三所示金額。
三、第一、二審訴訟費用由兩造依如附表一應有部分欄所示比例
    負擔。
    事實及理由
一、被上訴人蘇螢墩、蘇連城、蘇慶煌、洪玲珍經合法送達，均
    未於言詞辯論期日到場，核無民事訴訟法第386條各款所列
    情形，爰依上訴人聲請，由其一造辯論而為判決。
二、上訴人主張：兩造以如附表一所示應有部分比例，共有坐落
    高雄市○○區○○段000地號土地（面積6425.58平方公尺，
    民國108年重測前為同區烏樹林段439地號土地，下稱系爭土
    地），無不能分割之協議，亦無依使用目的不能分割之情事
    ，惟無法協議分割。為此，爰依民法第823條第1項、第824
    條之規定，提起本件訴訟等語。於原審聲明：系爭土地應依
    如附表一乙案、附圖二所示分配位置及分得面積方式分割。
三、被上訴人蘇慶煌、洪玲珍、蘇罔受則均以：上訴人欲分得乙
    案暫編地號202⑶之位置擋住蘇罔受經營畜牧場之出入口，
    故應依如附表一、附圖一所示蘇罔受主張之甲案方式分割較
    為適當，且甲案中分配予上訴人之暫編地號202⑷本為上訴
    人祖先之前墳墓所在位置等語置辯。被上訴人蘇螢墩、蘇連
    成於原審未到場，亦未提出書狀作何陳述或聲明。
四、原審經審理結果，認定甲案符合系爭土地之使用現狀、大部
    分共有人意見及發揮最大之利用效益，且上訴人仍可自行運
    用依甲案分得之部分，乃判決應依甲案方式分割。
五、上訴人不服，提起上訴，除引用於原審陳述外，並補述：伊
    於56年間，將部分應有部分出售蘇罔受之被繼承人即其配偶
    蘇豊吉（106年間歿）時，有將部分土地保留作為祖先墳墓
    使用，墳墓移除後，卻遭蘇罔受作為化糞池使用，致伊無法
    再使用該部分土地，卻又要繳地價稅，故僅能主張乙案。倘
    依乙案分割，蘇罔受仍得向東出入，並非無法通行。如認乙
    案不適當，須採甲案，則請求將甲案暫編地號202⑷分配予
    被上訴人，按被上訴人間原應有部分之比例維持共有，另依
    如附表二計算方式，以系爭土地公告現值每平方公尺新台幣
    （下同）2,000元加四成即2,800元之標準，以金錢補償上訴
    人共407,810元等語。並聲明請求廢棄原判決，改判如於原
    審之聲明。
六、蘇罔受亦引用於原審陳述外，並補述：伊先夫蘇豊吉於56年
    間向上訴人購入系爭土地，係為供農用，後經營養豬，並不
    包括供通行之道路部分，亦未占用上訴人祖先墳墓位置。然
    乙案會使伊分到道路位置，並不公平，且不利於伊運送豬隻
    、飼料之大型車輛進出等語。並聲明：上訴駁回。蘇慶煌、
    洪玲珍未到場，惟提出書狀略以：蘇豊吉於56年間向上訴人
    購買系爭土地應有部分時，並未鑑界或簽訂分管契約，導致
    其二人間界址不明，係其二人疏失，不應影響其他被上訴人
    分配各自使用之土地，系爭土地嗣於108年間經高雄市政府
    地政局辦理土地重測，發現系爭土地多多少少因農路拓寬變
    成道路，上訴人應仍得依法申請返還作為農業使用，不應要
    求金錢補償等語。蘇連城、蘇螢墩未到場，亦未提出書狀作
    何聲明或陳述。
七、兩造不爭執事項如下（見本院卷第54至56頁）：
  ㈠系爭土地為兩造共有，應有部分比例如附表一應有部分欄所
    示。
  ㈡系爭土地屬一般農業區之農牧用地，兩造並無不能分割之協
    議或分管契約，亦無使用目的不能分割之情事。
  ㈢兩造無法就系爭土地分割方法達成協議。
  ㈣系爭土地使用現況如下：最西側甲案暫編地號202部分為被
    上訴人蘇連城使用中，其上有水泥平房1棟作豬舍使用；往
    東為甲案暫編地號202⑴部分為蘇螢墩使用中，建有門牌號
    碼高雄市○○區○○路0○0號房屋，現供倉庫使用，旁有空
    地可供停車及通道；系爭土地中間為甲案暫編地號202⑵部
    分為蘇慶煌、洪玲珍種植作物使用中；系爭土地東側甲案暫
    編地號202⑶部分為蘇罔受使用中，建有門牌號碼高雄市○
    ○區○○路0○0號房屋，現供居住使用，後方有豬舍3棟、
    前方車庫，再後方則為化糞池；系爭土地最東側甲案暫編地
    號202⑷部分為鋪設水泥供公眾通行之道路，往北可通行至
    保寧路（見原審卷一第134頁所附岡山地政108年1月19日複
    丈成果圖所示現況圖、原審卷二第67頁所附109年8月18日複
    丈成果圖所示現況與甲案套繪圖）。
  ㈤上訴人主張乙案：暫編地號202部分，分歸蘇連城所有；暫
    編地號202⑴部分，分歸蘇螢墩所有；暫編地號202⑵部分，
    分歸蘇慶煌、洪玲珍按如附表一編號3、4應有部分欄所示比
    例保持共有；暫編地號202⑶部分，分歸上訴人所有；暫編
    地號202⑷分歸蘇罔受所有。
  ㈥乙案中上訴人欲分得之位置在蘇罔受目前經營畜牧場之出入
    口。
  ㈦上訴人之前祖先墳墓均已移除。
  ㈧甲案、乙案中，暫編地號202、202⑴、202⑵部分為蘇連城
    、蘇螢墩、蘇慶煌和洪玲珍各自使用中，各該部分應分歸蘇
    連城、蘇螢墩單獨所有，及蘇慶煌和洪玲珍按其二人間應有
    部分比例維持共有。
  ㈨共有人同意以原物分配之甲案、乙案方式分割後，互不找補
    。
  ㈩蘇罔受係於106年7月4日，以分割繼承為原因，登記為系爭
    土地共有人，應有部分為980/3000，被繼承人為其配偶蘇豊
    吉，而蘇豊吉前係於56年2月18日，向上訴人買受取得系爭
    土地應有部分。
  上訴人現未使用系爭土地，然前有支付地價稅之事實。
八、本件爭點：系爭土地分割方式應採甲案、乙案，或採甲案，
    但其中如附圖一暫編地號202⑷部分由被上訴人依原應有部
    分比例維持共有，而以金錢補償上訴人？補償計算基礎為公
    告現值每平方公尺2,000元加4成或2成，或其他計算方式？
    （見本院卷第189頁）
九、本院得心證之理由如下：
  ㈠按「共有物之分割，依共有人協議之方法行之，分割之方法
    不能協議決定，或於協議決定後因消滅時效完成經共有人拒
    絕履行者，法院得因任何共有人之請求，命為下列之分配：
    一、以原物分配於各共有人。但各共有人均受原物之分配顯
    有困難者，得將原物分配於部分共有人。二、原物分配顯有
    困難時，得變賣共有物，以價金分配於各共有人；或以原物
    之一部分分配於各共有人，他部分變賣，以價金分配於各共
    有人。以原物為分配時，如共有人中有未受分配，或不能按
    其應有部分受分配者，得以金錢補償之。」民法第824條第1
    項至第3項定有明文。且除各共有人之意願、共有物之性質
    、使用現況外，仍應斟酌共有物分割後之經濟效用及共有人
    間之利益均等，為公平合理之分配（最高法院110年度台上
    字第710號判決意旨參照）。若原則上認原物分配對全體或
    多數共有人有利，須先就原物分配，必於原物分配有困難者
    始予變賣，以價金分配於各共有人，且就原物分配時，如共
    有人中有不能按其應有部分受分配者，亦得以金錢補償之（
    最高法院110年度台上字第1630號判決意旨參照）。
  ㈡查甲案符合系爭土地使用現況，其中蘇罔受經營運送豬隻、
    飼料之車輛可依現狀，自土地北側磚造車庫、鋼筋混凝土二
    層房屋旁之空地向北出入通行至保寧路；如採乙案將上開空
    地南北兩側寬度均為4.57公尺之範圍分配予上訴人，則使蘇
    罔受無法自北向出入，須拆除地上物，方能自北向出入，或
    須拆除東側圍牆，改向東出入；惟甲案分配予上訴人位置南
    北兩側寬度僅為1.31公尺、1.96公尺，現為道路供公眾往來
    通行，實際上亦無法利用等情，業據本院到場勘驗屬實，有
    本院110年1月21日勘驗筆錄、現場照片、高雄市政府地政局
    岡山地政事務所110年2月3日高市地岡測字第11070124400號
    函所附標示寬度之複丈成果圖、110年2月4日高市地岡測字
    第11070124700號函所附乙案套繪現況圖可考（見本院卷第
    78至89、93至96、118頁），足見甲、乙兩案採取原物分配
    予兩造，均不利於分割後使用土地之經濟效用。
  ㈢蘇罔受之配偶蘇豊吉於56年2月18日即向上訴人買受取得系
    爭土地應有部分，供作農用、養豬而使用迄今，嗣由蘇罔受
    辦理分割繼承登記，上訴人則未使用系爭土地乙情，為兩造
    所不爭執（見本院卷第56至57頁），復有系爭土地分割繼承
    登記案卷、行政院農業委員會林務局農林航空測量所110年2
    月2日農測供字第1109110161號函及62年11月23日拍攝影像
    編號62p25_1_235之系爭土地航照圖可考（見本院卷第90至
    91、97至117、120至121頁），足見蘇罔受之繼承人蘇豊吉
    係支付對價予上訴人，方能如甲案編號202⑶所示，使用該
    部分土地迄今。又蘇豊吉生前即已經營養豬事業，於80年間
    興建之化糞池亦位在豬舍南側，屬於圍牆範圍內之土地乙情
    ，為蘇罔受陳述明確（見本院卷第57至58頁），復有現場照
    片可考（見本院卷第89頁），且洪玲珍於107年2月間提出予
    稅捐機關之土地分管契約書上，亦未見有何上訴人使用之範
    圍，有高雄市稅捐稽徵處岡山分處110年5月13日高市稽岡地
    字第1108559649號函可考（見本院卷第160至170頁），上訴
    人未能再提出提出證據加以證明，有何依分管契約使用土地
    之情事（見本院卷第189頁），自難認上訴人係因保留位置
    遭蘇罔受占用而僅不得已方主張乙案。上訴人既長年未使用
    系爭土地，倘採乙案方式分割，無異於上訴人將交付蘇豊吉
    使用之部分土地，向蘇豊吉之繼承人索回，難認公平，是蘇
    罔受主張由其取得甲案暫編地號202⑶之土地，較為可採。
  ㈣惟甲案暫編地號202⑷長年為供系爭土地共有人及公眾通行
    往來之道路一部，現並已鋪設水泥地等情，業據上訴人陳明
    ：系爭土地東側部分於56年間已作為道路使用等語（見本院
    卷第57頁），與蘇罔受陳明：蘇豊吉向上訴人購買土地不包
    括道路部分等語（見本院卷第57頁），互核相符，復有上訴
    人提出之地籍圖資網路便民服務系統查詢及現場照片可憑（
    見本院卷第63至64頁），足見現況不適於改為供農業利用。
    是如分配予上訴人並無實益，應由被上訴人按原應有部分比
    例維持共有，另以金錢補償上訴人，較屬適當。且甲案暫編
    地號202⑶之面積2099.01平方公尺、暫編地號202⑷面積145
    .65平方公尺均分別與蘇罔受、上訴人之應有部分980/3000
    、68/3000換算之面積相符，其餘暫編地號202⑴、202⑵亦
    與各共有人之應有部分換算之面積相符，以此方式分割對被
    上訴人而言，均屬完足之原物分配，不影響被上訴人之權益
    。是以，蘇豊吉於56年間向上訴人購買系爭土地應有部分作
    為農用有無劃定界址，對於本件分割不生影響，蘇慶煌、洪
    玲珍稱蘇豊吉、上訴人未劃定界址，係其二人疏失，不應要
    求被上訴人金錢補償云云（見本院卷第218頁），委無可採
    。
  ㈤關於計算補償金額之標準，上訴人主張多年未使用系爭土地
    卻須繳交地價稅，故應以公告現值加4成為標準計算云云（
    見本院卷第188頁）。惟查，蘇豊吉係以買賣方式向上訴人
    買受系爭土地應有部分，當時已支付對價予上訴人，方能使
    用甲案暫編地號202⑶之土地，上訴人於出售系爭土地應有
    部分時，亦明知其僅餘應有部分68/3000，且系爭土地上已
    無多餘土地可供利用。上訴人如以原物分割方式取得分割後
    之土地，僅能取得甲案暫編地號202⑷面積145.65平方公尺
    之土地，而此部分土地上數十年來既然作為供系爭土地共有
    人及公眾通行往來之道路，事實上不便於再供農業利用，其
    經濟價值顯較系爭土地其餘部分為差，補償金額自不宜過高
    。至於上訴人前繳納地價稅一事，業經高雄市稅捐稽徵處岡
    山分處110年4月28日高市稽岡地字第1108507106A號函重新
    核定上訴人之持分面積仍課徵田賦，並退還溢繳104年至109
    年之地價稅稅款，有上開高雄市稅捐稽徵處岡山分處110年5
    月13日高市稽岡地字第1108559649號函可考（見本院卷第16
    0至170頁），是蘇罔受主張依如附表三所示公告現值加2成
    即每平方公尺2,400元之計算標準，較為可採。準此，被上
    訴人應依如附表三所示金額分別補償上訴人，即被上訴人蘇
    連城補償上訴人83,752元、被上訴人蘇螢墩補償上訴人83,7
    52元、被上訴人蘇慶煌補償上訴人59,729元、被上訴人洪玲
    珍補償上訴人5,484元，及被上訴人蘇罔受補償上訴人116,8
    35元。
十、綜上所述，上訴人依民法第823條第1項、第824條之規定訴
    請分割系爭土地，經本院審酌當事人之聲明、共有物之性質
    、利用價值、位置現況及分割後經濟效用等情事後，認系爭
    土地應採如附圖一甲案位置分割，惟其中暫編地號204⑷應
    依如附表三方式，以公告現值每平方公尺2,000元加計2成後
    之每平方公尺2,400元，補償上訴人，較屬適當。上訴人上
    訴意旨指摘原判決不當，求予廢棄改判，為有理由，應廢棄
    原判決，改判如主文第2項所示。
十一、末按因共有物分割、經界或其他性質上類似之事件涉訟，
      由敗訴當事人負擔訴訟費用顯失公平者，法院得酌量情形
      ，命勝訴之當事人負擔其一部，民事訴訟法第80條之1定
      有明文。本院審酌共有物分割訴訟，其分割結果對於兩造
      均屬有利，再參以兩造就系爭土地應有部分之比例，諭知
      訴訟費用之負擔如主文第3項所示。
十二、本件事證已臻明確，兩造其餘陳述經審酌核與本件判決結
      果不生影響，不再逐一論述，附此敘明。
十三、據上論結，本件上訴為有理由，判決如主文。
中    華    民    國   110    年    10    月    6     日
                  民事第三庭  審判長法  官  張維君
                                    法  官  王碩禧
                                    法  官  李俊霖
以上正本係照原本作成。
本判決不得上訴。
中    華    民    國   110    年    10    月    6     日
                                    書記官  黃莉君
附圖一：
岡山地政事務所109年8月18日複丈成果圖（甲案，出處見原審卷
二第29頁）
　
附圖二：
岡山地政事務所110年9月10日複丈成果圖（乙案，出處見本院卷
第206頁，係就原審卷二第30頁之109年8月18日複丈成果圖更正
暫編地號202⑶、202⑷之備註欄受分配人之記載）
　
附表一：
┌──┬────┬─────┬──────┬───────┬───────┐
│編號│共有人  │應有部分  │以應有部分計│甲案：        │乙案：        │
│    │        │          │算應分得之面│如附圖一所示分│如附圖二所示分│
│    │        │          │積（平方公尺│配位置及分得面│配位置及分得面│
│    │        │          │）          │積（平方公尺）│積（平方公尺）│
├──┼────┼─────┼──────┼───────┼───────┤
│1   │蘇連城  │1405/6000 │1504.66     │暫編地號202   │暫編地號202   │
│    │        │          │            │面積1504.66   │面積1504.66   │
├──┼────┼─────┼──────┼───────┼───────┤
│2   │蘇螢墩  │1405/6000 │1504.66     │暫編地號202⑴ │暫編地號202⑴ │
│    │        │          │            │面積1504.66   │面積1504.66   │
├──┼────┼─────┼──────┼───────┼───────┤
│3   │蘇慶煌  │501/3000  │1173.07     │暫編地號202⑵ │暫編地號202⑵ │
├──┼────┼─────┼──────┤面積1171.60按 │面積1171.60按 │
│4   │洪玲珍  │46/3000   │98.53       │其二人間原應有│其二人間原應有│
│    │        │          │            │部分之比例維持│部分之比例維持│
│    │        │          │            │共有          │共有          │
├──┼────┼─────┼──────┼───────┼───────┤
│5   │蘇罔受  │980/3000  │2099.02     │暫編地號202⑶ │暫編地號202⑷ │
│    │        │          │            │面積2099.01   │面積2099.02   │
├──┼────┼─────┼──────┼───────┼───────┤
│6   │蘇智勇  │68/3000   │145.64      │暫編地號202⑷ │暫編地號202⑶ │
│    │        │          │            │面積145.65，由│面積145.64    │
│    │        │          │            │蘇連城、蘇螢墩│              │
│    │        │          │            │、蘇慶煌、洪玲│              │
│    │        │          │            │珍、蘇罔受其五│              │
│    │        │          │            │人間原應有部分│              │
│    │        │          │            │之比例維持共有│              │
└──┴────┴─────┴──────┴───────┴───────┘
　
附表二（採甲案分割，其中編號202⑷改由蘇智勇以外之人按原
應有部分之比例維持共有，上訴人主張公告現值加4成之補償方
式）：
┌──┬─────────┬──────────┬────────────────────────┐
│編號│應受補償金權利人  │應補償之義務人      │分割後補償金額                                  │
│    │（分割前應有部分）│（分割前應有部分）  │                                                │
├──┼─────────┼──────────┼────────────────────────┤
│1   │蘇智勇            │ 蘇連城（1405/6000）│97,710元                                        │
│    │（68/3000）       │                    │                                                │
├──┼─────────┼──────────┼────────────────────────┤
│2   │蘇智勇            │ 蘇螢墩（1405/6000）│97,710元                                        │
│    │（68/3000）       │                    │                                                │
├──┼─────────┼──────────┼────────────────────────┤
│3   │蘇智勇            │ 蘇慶煌（501/3000） │69,684元                                        │
│    │（68/3000）       │                    │                                                │
├──┼─────────┼──────────┼────────────────────────┤
│4   │蘇智勇            │ 洪玲珍（46/3000）  │ 6,398元                                        │
│    │（68/3000）       │                    │                                                │
├──┼─────────┼──────────┼────────────────────────┤
│5   │蘇智勇            │ 蘇罔受（980/3000） │136,308元                                       │
│    │（68/3000）       │                    │                                                │
├──┴─────────┴──────────┼────────────────────────┤
│                                              │須補償蘇智勇總金額為407,810元（系爭土地總面積642│
│                                              │5.58平方公尺×蘇智勇應有部分68/3000×公告現值   │
│                                              │加4成2,800元＝407,810元，小數點以下四捨五入）。 │
└───────────────────────┴────────────────────────┘
　
附表三（採甲案分割，其中編號202⑷改由蘇智勇以外之人按原
應有部分之比例維持共有，被上訴人蘇罔受主張公告現值加2成
之補償方式，此方案為本院判決所採）：
┌──┬─────────┬──────────┬────────────────────────┐
│編號│應受補償金權利人  │應補償之義務人      │分割後補償金額                                  │
│    │（分割前應有部分）│（分割前應有部分）  │                                                │
├──┼─────────┼──────────┼────────────────────────┤
│1   │蘇智勇            │ 蘇連城（1405/6000）│83,752元                                        │
│    │（68/3000）       │                    │                                                │
├──┼─────────┼──────────┼────────────────────────┤
│2   │蘇智勇            │ 蘇螢墩（1405/6000）│83,752元                                        │
│    │（68/3000）       │                    │                                                │
├──┼─────────┼──────────┼────────────────────────┤
│3   │蘇智勇            │ 蘇慶煌（501/3000） │59,729元                                        │
│    │（68/3000）       │                    │                                                │
├──┼─────────┼──────────┼────────────────────────┤
│4   │蘇智勇            │ 洪玲珍（46/3000）  │ 5,484元                                        │
│    │（68/3000）       │                    │                                                │
├──┼─────────┼──────────┼────────────────────────┤
│5   │蘇智勇            │ 蘇罔受（980/3000） │116,835元                                       │
│    │（68/3000）       │                    │                                                │
├──┴─────────┴──────────┼────────────────────────┤
│                                              │須補償蘇智勇總金額為349,552元（系爭土地總面積642│
│                                              │5.58平方公尺×蘇智勇應有部分68/3000×公告現值加2│
│                                              │成2,400元＝349,552元，小數點以下四捨五入）。    │
└───────────────────────┴────────────────────────┘